【裁判字號】    98,訴,1072
【裁判日期】    990611
【裁判案由】    違反毒品危害防制條例
【裁判全文】
臺灣臺南地方法院刑事判決              98年度訴字第1072號
公  訴  人  臺灣臺南地方法院檢察署檢察官
被      告  甲○○
指定辯護人  本院公設辯護人林宜靜
上列被告因違反毒品危害防制條例案件，經檢察官提起公訴（97
年度偵字第16471號），本院判決如下：
    主  文
甲○○無罪。
    理  由
一、公訴意旨略以：被告甲○○曾因犯詐欺案件，經本院於民國
    （下同）95年10月25日，以95年度簡上字第375號判處有期
    徒刑6月確定，且於執行完畢，詎甲○○不知悔改，竟基於
    營利之意圖，以門號0000000000號行動電話為其販賣毒品之
    聯絡工具，於附表所示之時間、地點，以新臺幣（下同）50
    0元至2000元間不等之價格，販賣第一級毒品海洛因予戊○○、丙○○及丁○○，嗣經警循線而查悉上情。案經臺南縣
    警察局永康分局報告臺灣臺南地方法院檢察署（下稱臺南地
    檢署）檢察官偵辦後，認為被告涉犯毒品危害防制條例第4
    條第1項之販賣第一級毒品海洛因罪嫌等語。
二、按犯罪事實應依證據認定之，無證據不得認定犯罪事實，又
    不能證明被告犯罪者，應諭知無罪之判決，刑事訴訟法第15
    4條第2項、第301條第1項分別定有明文。次按認定不利於被
    告之事實，須依積極證據，茍積極之證據本身存有瑕疵而不
    足為不利於被告事實之認定，即應為有利於被告之認定，更
    不必有何有利之證據，而此用以證明犯罪事實之證據，猶須
    於通常一般人均不至於有所懷疑，堪予確信其已臻真實者，
    始得據以為有罪之認定，倘其證明尚未達到此一程度，而有
    合理性之懷疑存在，致使無從為有罪之確信時，即應為無罪
    之判決（最高法院82年度臺上字第163號判決、76年臺上字
    第4986號、30年上字第816號等判例意旨參照）。而刑事訴
    訟法第161條已於91年2月8日修正公布，其第1項規定：檢察
    官就被告犯罪事實，應負舉證責任，並指出證明之方法，因
    此檢察官對於起訴之犯罪事實，應負提出證據及說服之實質
    舉證責任，倘所提出之證據，不足為被告有罪之積極證明，
    或其指出證明之方法，無從說服法院以形成被告有罪之心證
    ，基於無罪推定之原則，自應為被告無罪判決之諭知（最高
    法院92年臺上字第128號判例可參）。又當事人得聲請法院
    調查證據，而法院為發見真實，亦得依職權調查證據，但限
    於維護公平正義或對被告之利益有重大關係之事項為限，修
    正刑事訴訟法第163條第1、2項定有明文。故法院固得依職
    權調查證據，但並無蒐集證據之義務。蒐集證據乃檢察官或
    自訴人之職責，事實審法院應以調查證據為其主要職責，其
    調查之範圍，亦以審判中所存在之一切證據為限，案內不存
    在之證據，即不得責令法院為發現真實，應依職權從各方面
    蒐集證據（最高法院91年度臺上字第5846號判決參酌）。
三、(一)檢察官認被告涉有販賣海洛因罪嫌，係以「被告甲○○於
    警詢及偵查中之供述、證人戊○○於警詢及偵查中之證述、
    證人丙○○於警詢及偵查中之證述、證人丁○○於警詢及偵
    查中之證述、臺南地檢署97年度毒偵字第1720號起訴書、97
    年度毒偵字第3141號不起訴處分書、97年度毒偵字第3170號
    起訴書、正修科技大學超微量研究科技中心檢驗報告2份、
    門號0000000000號行動電話申請資料、通聯調閱查詢單、通
    聯記錄1份等資料」為其主要論據。(二)訊據被告固承認門號0
    000000000號行動電話係其申辦之情無訛，惟堅決否認涉有
    販賣毒品罪嫌，辯稱：我申辦該門號後，就賣給不詳人士，
    我並未使用過該門號電話，持用上開門號販賣海洛因給戊○○、丙○○及丁○○的人不是我等語。
四、經查：
  (一)(1)證人丙○○、證人戊○○及證人丁○○於本院99年5月20
    日審理期日前均未曾見過被告，其等先前施用的海洛因皆非
    向被告購買等情，業據其等於審理中各到庭結證明確在卷（
    見本院卷第87至135頁），且：證人丙○○於審理中證稱
    ：之前於97年9月30日，在臺南縣永康工業區某處，販賣毒
    品給我的人，他的兩眼是大小眼，不知道他是裝義眼還是怎
    樣，例如說我們在看人眼珠會轉動，他的眼睛1眼會轉動，
    另1眼看起來感覺怪怪的，眼球不太會轉動，該人身高差不
    多快180公分，我身高172公分，他站起來比我高約半個頭等
    語，而證人丙○○腳著普通運動鞋，依正常姿勢站立，其身
    高約174公分之情，亦據本院當庭測量無誤（見本院卷第98
    頁），又證人戊○○於偵查中具結證稱：持用門號000000
    0000號行動電話賣我毒品的人，身高約178公分等語（見偵
    卷第46頁），復於審理中證稱：我在本件警詢時說在臺南縣
    永康工業區某處，販賣毒品給我的人，其身高看起來約178
    公分，因為我朋友身高是178公分，跟賣我毒品的人站起來
    差不多高，該人膚色比被告黑等語，而證人戊○○依正常姿
    勢站立，其身高約163公分之情，亦據本院當庭測量明確（
    見本院卷第114頁），另證人丁○○於審理中證稱：之前
    於97年8月17日晚間某時及97年10月3日那天，使用門號0000
    000000號行動電話聯繫賣我毒品的人，其身高超過170公分
    ，約170幾公分，比我高，我身高164公分，賣毒品給我的人
    有說他的手機號碼是花錢跟人家買的，但沒說向誰買的等語
    ，再則，本件被告腳著普通運動鞋，依正常姿勢站立，其
    身高僅約166、167公分，被告兩眼均能左右、上下轉動正常
    等情形，亦據本院當庭測量堪驗明確無訛（見本院卷第100
    頁）；因此，本件被告之身高、體貌及眼睛等狀況，確實與
    上開證人3人所述販賣毒品之人之特徵並不相同，被告自非
    公訴意旨所指販賣毒品之行為人，應不得僅以被告為門號00
    00000000號行動電話之申辦者，即認被告係販賣毒品予上開
    證人之人。
  (二)其次，(1)另按被害人或目擊證人對於犯罪嫌疑人之指認，於
    證據法上本屬直接證據，具有極高度之證據價值。然犯罪嫌
    疑人有受正當法定程序保障之權利，對於犯罪嫌疑人之指認
    ，自不得有不符合正當法定程序之情況發生。我國現行法制
    雖尚無類似「證人指證（認）程序法」，然依法務部及內政
    部警政署於90年5月、8月頒布之「法務部對於指認犯罪嫌疑
    人程序要點」、「人犯指認作業要點」及「警察機關實施指
    認犯罪嫌疑人程序要領」中之規定，於偵查過程中指認犯罪
    行為人，應採取選擇式之真人列隊指認，而非一對一、是非
    式的單一指認；其供選擇指認之數人在外形上不得有重大的
    差異；實施照片指認，不得以單一相片提供指認，並避免提
    供老舊照片指認；指認前應由指認人先陳述嫌疑人的特徵、
    不得對指認人進行誘導或暗示等程序，作為檢警偵查人員於
    指認犯罪行為人所應遵循之規範，以提高案發之初所為指認
    之正確度，並避免發生指認錯誤，造成錯判冤獄。是法院就
    偵查過程中所實施之第1次指認，於為事後審查時，對其指
    認程序如與上開要點（領）等規範不相符合者，因仍屬被告
    以外之人於審判外所為之陳述，從而除非有確切證據足認指
    認人於案發時所處之環境，已足資認定其確能對犯罪行為人
    觀察明白、認知犯罪行為人行為之內容，該事後依憑個人之
    知覺及記憶所為之指認客觀可信，而非出於不當之暗示者，
    按之刑事訴訟法第159條之1至第159條之3規定之趣旨，即難
    認已具備傳聞法則例外之可信性要件，而得作為證據（最高
    法院95年度臺上字第5707號判決意旨參照）。(2)本件證人丙○○及證人丁○○固於警詢時及偵查中具結，證人戊○○亦
    於警詢時，經檢警提示指認犯罪嫌疑人紀錄表，因而指認該
    等紀錄表上編號2照片（本院按即本件被告之照片）中之人
    即為販賣海洛因予其等之人（見警卷第6至18頁，偵卷第45
    至47、66至70頁），惟：證人戊○○於警詢時係供稱：我
    是自「97年7月17日」開始向持用門號0000000000號行動電
    話之人購買海洛因等語（見警卷第6、7頁），已與本件起訴
    意旨所指被告係於「97年7月6日下午某時」，持用門號0000
    000000號行動電販賣海洛因予戊○○之情不符，又證人戊○○於偵查中業已結證稱：本件警卷第9、18頁指認犯罪嫌疑
    人紀錄表上編號2照片所示之人，與持用門號0000000000號
    行動電話賣我毒品的人很像，有七、八分像，但髮型有一點
    不一樣，稍微不像的部分是照片上的人好像臉部表情有用力
    ，所以下巴皺皺的有點不像，賣我毒品的人身高約178公分
    等語（見偵卷第46、47頁），顯然戊○○已無法確定被告係
    持用門號0000000000號行動電話販賣海洛因之人，況且依戊○○於偵查中所述販毒者之身高，確實已與本件被告之身高
    不合，業見前述，故認戊○○於警詢時依警方提供之被告照
    片所為之指認，容有瑕疵，難以遽信為真正；證人丙○○
    於審理中結證稱：我於97年10月4日下午5時許，去警局作筆
    錄的情形是當天中午我賣完豬肉回家睡覺，兩位臺南縣警察
    局永康分局的刑事警察到我家，拿單子給我看，意思是說抓
    到嫌犯，問我說是否認識被告，我說我不知道被告是誰，員
    警就叫我到警察局作筆錄，然後員警就拿6個人的相片給我
    看，叫我指認，我說我都沒有看過，完全不認識，都不是賣
    我毒品的人，警察就直接跟我指說編號2照片就是這個甲○○，不是我說的，警察問我是不是這一個，叫我仔細看，我
    當時仔細看那6張照片，其中是被告的照片裡眼睛稍微一大
    一小，有一點點像賣我毒品的人的眼睛（大小眼），我就說
    差不多眼睛相像，我說只知道賣我毒品的人綽號叫「王仔」
    ，警察叫我說出來就是編號2的甲○○，因為警察跟我說賣
    我毒品的人就是甲○○，後來我在偵查中才也指認上開編號
    2照片的人就是持用門號0000000000號行動電話賣我毒品的
    人，但我到法院作證時，看到被告本人，才發現被告跟當時
    持用門號0000000000號行動電話賣我毒品的那一個人，完全
    都不一樣，體型差很多，我也不想冤枉別人等語明確，已難
    認為證人丙○○於警偵訊時之指認可採；況且，證人丙○○
    於警詢時已供稱：持用門號0000000000號行動電話賣我海洛
    因的人有大小眼的特徵等語（見警卷第11頁），而被告兩眼
    均能左右、上下轉動正常，確實與丙○○所稱持用門號0000
    000000號行動電話販賣毒品之人之大小眼及1眼未能正常轉
    動之情，並不相同，業見前述，顯然丙○○於警偵訊時依憑
    指認犯罪嫌疑人紀錄表上照片，對於被告即係持用門號0000
    000000號行動電話販賣海洛因的人之指認，不能據為不利於
    被告之認定；證人丁○○於審理中結證稱：我在警偵訊時
    ，覺得本件警卷第18頁所附指認犯罪嫌疑人紀錄表上編號2
    照片之人，與持用門號0000000000號行動電話賣我海洛因的
    人，長得很像，沒有差很多，我才指認編號2照片之人，當
    時員警問我是不是編號2照片這一個人，我說很像，臉型有
    像，員警叫我指認這一個，我越看越像，但我今天到法院作
    證，才發現被告並不是賣我毒品的人，我先前沒看過被告，
    持用門號0000000000號行動電話賣我海洛因的人，皮膚比較
    白，身高比我高，他約170幾公分等語明確，已難依丁○○
    於警偵訊時之指認，即認被告確係持用門號0000 000000 號
    行動電話販賣海洛因之人，又遍閱證人丁○○之警偵訊筆錄
    內容所載（見警卷第15至18頁，偵卷第68至70頁），顯見檢
    警人員在丁○○依憑指認犯罪嫌疑人紀錄表之照片指認販毒
    者之前，並未由丁○○先行陳述嫌疑人的特徵，亦有未洽，
    故丁○○於警偵訊時依檢警提供之被告照片所為之指認，已
    有未妥，不得據為不利於被告之認定。
  (三)至於檢察官提出之門號0000000000號行動電話申請資料、通
    聯調閱查詢單及通聯記錄1份，僅足證明該門號電話係被告
    所申辦及該門號電話與其他門號電話之聯繫情形；又臺南地
    檢署97年度毒偵字第1720號起訴書、97年度毒偵字第3141號
    不起訴處分書、97年度毒偵字第3170號起訴書及正修科技大
    學超微量研究科技中心檢驗報告2份，亦僅能證明丙○○、
    戊○○及丁○○施用海洛因之事實；均無法確實證明被告乃
    係持用門號0000000000號行動電話販賣海洛因予丙○○、戊○○及丁○○之人。
五、綜上所述，檢察官對於本件被告所起訴之販賣海洛因罪嫌，
    依其所提證據，均不足為被告有罪之積極證明，尤其，無從
    單憑丙○○、戊○○及丁○○於警、偵訊時之正確性容值懷
    疑之指認，遽認被告涉有公訴人所指犯嫌，故本件無從說服
    本院形成被告有罪之心證，基於無罪推定之原則，被告之起
    訴罪嫌自屬不能證明，此外，復查無其他積極證據足認被告
    犯有上開罪嫌，依法自應諭知無罪之判決。
據上論斷，應依刑事訴訟法第301條第1項，判決如主文。
本案經檢察官乙○○到庭執行職務
中    華    民    國    99    年    6     月    11    日
                  刑事第十庭 審判長法  官  陳威龍
                                   法  官  高如宜
                                   法  官  盧鳳田
以上正本證明與原本無異。
如不服本判決應於收受本判決後10日內向本院提出上訴書狀，並
應敘述具體理由。其未敘述上訴理由者，應於上訴期間屆滿後20
日內向本院補提理由書狀（均須按他造當事人之人數附繕本）「
切勿逕送上級法院」。
                                   書記官  黃憶筑
中    華    民    國    99    年    6     月    11    日
【附表】
┌───┬──────┬──────────┬─────────┬───┐
│編號  │販賣時間    │販賣毒品之數量及價格│販賣地點          │買受人│
│      │            │                    │                  │      │
├───┼──────┼──────────┼─────────┼───┤
│1     │97年7月6日下│以1000元或2000元之價│臺南縣永康工業區某│戊○○│
│      │午某時      │格販賣第一級毒品海洛│處                │      │
│      │            │因1包(重約0.038公克)│                  │      │
├───┼──────┼──────────┼─────────┼───┤
│2     │97年9月30日 │以1000元之價格販賣第│臺南縣永康工業區某│丙○○│
│      │            │一級毒品海洛因1包   │處                │      │
├───┼──────┼──────────┼─────────┼───┤
│3     │97年8月17日 │以500元之價格販賣第 │臺南縣新市鄉大洲村│丁○○│
│      │晚間某時    │一級毒品海洛因1包   │某處              │      │
├───┼──────┼──────────┼─────────┼───┤
│4     │97年10月3日 │以500元之價格販賣第 │不詳              │丁○○│
│      │晚間        │一級毒品海洛因1包   │                  │      │
└───┴──────┴──────────┴─────────┴───┘

司法院資訊處製作；財團法人民間司法改革基金會備份。
